【裁判字號】    93,訴,3136
【裁判日期】    950126
【裁判案由】    印花稅
【裁判全文】
臺北高等行政法院判決
                                     93年度訴字第03136號
                              .
原      告  瑞誠工程股份有限公司
代  表  人  甲○○
訴訟代理人  陳秀華會計師
被      告  桃園縣政府稅捐稽徵處
代  表  人  乙○○(處長)
訴訟代理人  丙○○
            丁○○
上列當事人間因印花稅事件，原告不服桃園縣政府中華民國93年
9月7日府法訴字第0930183296號訴願決定，提起行政訴訟。本院
判決如下：
    主  文
原告之訴駁回。
訴訟費用由原告負擔。
    事  實
一、事實概要：
    緣原告於民國（下同）90年6月27日與台灣電力股份有限公
    司（下簡稱台電公司）訂立工程合約所貼用之印花稅票計新
    臺幣（下同）154,285元，未經註銷及註銷不合規定，違反
    印花稅法第10條規定，經被告機關於92年9月2日查獲，遂依
    印花稅法第24條規定，按未經註銷及註銷不合規定之印花稅
    票數額154,285元，處5倍罰鍰計771,400元（計至百元）。
    原告不服，提起復查，未獲變更，提起訴願遭決定駁回，遂
    提起本件行政訴訟。
二、兩造聲明：
    (一)原告聲明求為判決：1.訴願決定、復查決定及原處分關於
                          銷花不合格之671425元罰鍰部份（
                          即134,285元之5倍），均撤銷。
                        2.訴訟費用由被告負擔。
    (二)被告聲明求為判決：1.駁回原告之訴。
                        2.訴訟費用由原告負擔。
三、兩造之爭點：被告機關認原告違反印花稅法第10條規定，乃
                依同法第24條第1項規定，就註銷不合規定之
                印花稅票數額處5倍罰鍰，是否適法？
    (一)原告主張之理由：
      1.依據原告於93年7月21日函請財政部中部辦公室針對印
        花稅法相關釋令解釋說明：「印花稅檢查，由於事屬專
        業，合法銷花誠屬不易，檢查人是否有輔導責任」。財
        政部函覆：「稅捐處基於愛心辦稅原則，於執行印花稅
        檢查前，應全面發輔導函，並於實地查核前均再發函通
        知受檢查對象、檢查日期及應提示受檢查之憑證，輔導
        納稅義務人自行補貼、補報及補繳印花稅款。」被告機
        關並未善盡輔導責任，不僅未寄發輔導函，亦未於原告
        於送檢時輔導納稅人自行檢查銷花是否適法，並予以補
        銷花，顯有違背職務之責任。依據國家賠償法第2條：
        公務員於執行職務行使公權力時，因故意或過失不法侵
        害人民自由或權利者，國家應負損害賠償責任，公務員
        怠於執行職務，致人民自由或權利遭受損害者亦同。前
        項情形，公務員有故意或重大過失時，賠償義務機關對
        之有求償權。
      2.前述原告函請財政部中辦公室解釋印花稅釋令，經財政
        部委由台北市稅捐處函復，其函釋正本送交原告，副本
        送財政部，財政部既未對釋令提出異議，即表示該釋令
        是有合法依據。
      3.查原告與台電公司簽訂配電外線工程承攬契約書154,28
        5,714元，依法應貼用印花稅154,285元，原告於送往檢
        查時貼用印花稅票162,000元，並經圖章銷花，顯然原
        告並無意違反印花稅法之相關規定，惟原告因黏貼時膠
        水沾黏，致未經註銷者20,000元，稅捐機關檢查時，並
        未告知有註銷不合規定者134,285元，由此可見，稅捐
        機關指定之調查人員，尚不諳印花稅法，更何況原告，
        被告機關違背職務在先，又未讓原告補銷花在後，並重
        處5倍罰鍰，顯不適法。
      4.原告於91年度亦接受印花稅檢查，銷花方式與92年度相
        同，由於被告機關之疏失，於檢查時並未告知未合法銷
        花，而91年度之罰鍰又遲至93年5月20日始寄達，以致
        於原告於92年又因相同之銷花方式，而遭受第二次殘酷
        的5倍罰鍰，稅捐機關於執行職務時，發現納稅人銷花
        有瑕疵，即應輔導納稅人正確之銷花方式，指導納稅義
        務人如何減少疏忽錯誤，以避免因行為不合稅法規定而
        遭受處罰或繳納原本不必繳納之稅捐，以保障納稅人權
        益，就因被告機關之重大過失，致原告遭受不必要的處
        罰，被告機關於第1次及第2次印花稅檢查，均違背職務
        ，未善盡輔導責任，致原告遭受2次罰鍰，原告若知銷
        花不全，焉會再犯同樣錯誤，由於被告機關於執行職務
        行使公權力時之過失，致原告遭受損害，故原告對之有
        求償權，因此，被告機關應給予補銷花之機會。
      5.本件印花稅案係原告接獲被告機關通知後，依被告機關
        所命時間送往檢查，如原告有意逃漏印花稅，自應於送
        檢前，即自行檢查銷花是否適法，斷無如此自投羅網之
        理，足證本件原告顯無意違反印花稅法之相關規定。況
        財政部函釋以鉛筆銷花未合規定都可通知補銷花，何以
        本件不能通知補銷花。
      6.本件原處分違誤之處有：
        (1)未於印花稅檢查前寄發輔導函。
        (2)未於送檢時輔導自行檢查銷花是否適法，並予以補銷
          花。
        (3)前1年度送檢時，未告知銷花有瑕疵，以致於第2年送
          檢時，再次因銷花不全遭受重罰。
        (4)公務員於執行職務行使公權力時之過失，使原告遭受
          損害。
      7.被告答辯狀中所述，本件印花稅檢查前已通知原告，經
        原告收受並申請延至92年9月2日，故原告有充分時間自
        行檢查銷花是否適法。然原告並未接獲檢查通知，並且
        未申請延期，該項檢查為被告電話通知受檢日期，原告
        並於規定檢查日送檢並未延期。
      8.被告之檢查人，於送檢時僅告知未經銷花20,000元部份
        應予處罰，並未告知尚有銷花不全，該員執行職務行使
        公權力時，是故意或過失不得而知，惟因該員之故意或
        過失卻讓原告平白遭受不必要之損害是為確定。依法納
        稅是國民應盡之義務，惟合法節稅也是國民應享之權利
        。所謂節稅，係在現行稅法規範下，依合法程序節省應
        負稅捐而言，亦即指納稅義務人如何減少疏忽或錯誤，
        以避免因行為不合稅法規定而遭受處罰或繳納原本不必
        繳納之稅捐，以保障本身權益的一種行為。原告均依法
        納稅，因被告之過失或故意不告知、不輔導，讓原告遭
        受重大損害，請求予以公平處置。
      9.本件印花稅票於稅票連綴處均有銷印，為被告所不爭，
        按貼用印花稅，因稅票連綴，無從貼近原件紙面騎縫者
        ，得以稅票之連綴處為騎縫註銷之。因此經銷花部份，
        自應准予免罰。
      10.綜上，原告因不諳銷花程序，且被告未稟持愛心辦稅原
        則，一再對原告處以重罰，已使原告營運遭受雙重打擊
        。請判決如訴之聲明。
    (二)被告主張之理由：
      1.按「貼用印花稅票，應由納稅義務人於每枚稅票與原件
        紙面騎縫處，加蓋圖章註銷之，個人得以簽名或劃押代
        替圖章。但稅票連綴，無從貼近原件紙面騎縫者，得以
        稅票之連綴處為騎縫註銷之。」「違反第10條之規定者
        ，按情節輕重，照未經註銷或註銷不合規定之印花稅票
        數額，處5倍至10倍罰鍰。」分別為印花稅法第10條及
        第24條第1項所明定。
      2.原告於90年6月27日與台電公司簽訂之工程合約書，工
        程總價款為154,285,714（未含稅），經貼用印花稅票
        計154,285元，因其貼用之印花稅票未經註銷及註銷不
        合規定，違反印花稅法第10條規定，經被告於92年9月
        2日查獲，此有前揭工程合約書附案可稽，被告遂依印
        花稅法第24條第1項規定，處5倍罰鍰771,400元，並無
        不合。
      3.查原告所檢附者僅為臺北市稅捐稽徵處93年8月5日北市
        稽甲字第09362201600號函，並非財政部之函釋，復觀
        諸印花稅法並無稽徵機關於執行印花稅檢查前，應先輔
        導納稅義務人自行補貼、補報及補繳印花稅款之規定，
        且原告既為營利事業，對於與其營業有關稅捐之明文規
        定，自有瞭解之必要，要難諉為不知，況輔導函之性質
        係為便民措施，尚非裁罰之法定要件，自不得以未接獲
        稽徵機關核發之輔導函作為免責之正當理由。被告於執
        行本件印花稅檢查前，業以92年8月19日桃稅壢貳字第0
        920509243號函已明確通知原告，為查核印花稅業務需
        要，請其於92年8月26日攜帶合約書等資料至被告處查
        核印花稅，前揭查帳函經原告收受，並申請將印花稅檢
        查延至92年9月2日，故原告於送檢時，已有充分之時間
        自行檢查銷花是否適法。
      4.次查納稅人於納稅憑證貼用印花稅票後，仍應依印花稅
        法第10條規定，予以註銷，始算完成註銷印花稅之手續
        ，本件系爭違章情形係為原告貼用之印花稅票未經註銷
        或其貼用之印花稅票雖於稅票連綴處銷印，惟未於每枚
        印花稅票與原件紙面騎縫處，加蓋圖章註銷，違章事證
        至為明確，此亦為原告所不爭，被告遂依印花稅法第24
        條第1項規定，處5倍罰鍰771,400元，並無不合，原告
        主張，核無足採，應予駁回。
      5.綜上，原告之訴應認為無理由，請予駁回，以維稅政。
    理  由
一、按印花稅法第5條第4款規定：「印花稅以左列憑證為課徵範
    圍：‥‥四、承攬契據：指一方為他方完成一定工作之契據
    ；如承包各種工程契約、承印印刷品契約及代理加工契據等
    屬之。」同法第7條第3款規定：「印花稅稅率或稅額如左：
    三、承攬契據：每件按金額千分之一，由立約或立據人貼印
    花稅票。」同法第8條規定：「應納印花稅之憑證，於書立
    後交付或使用時，應貼足印花稅票：：」同法第10條規定：
    「貼用印花稅票，應由納稅義務人於每枚稅票與原件紙面騎
    縫處，加蓋圖章註銷之，個人得以簽名或劃押代替圖章。但
    稅票連綴，無從貼近原件紙面騎縫者，得以稅票之連綴處為
    騎縫註銷之。」同法第24條第1項規定：「違反第10條之規
    定者，按情節輕重，照未經註銷或註銷不合規定之印花稅票
    數額，處5倍至10倍罰鍰。」
二、本件原告於90年6月27日與台電公司訂立工程合約所貼用之
    印花稅票計154,285元，未經註銷及註銷不合規定，違反印
    花稅法第10條規定，經被告機關於92年9月2日查獲，遂依印
    花稅法第24條規定，按未經註銷及註銷不合規定印花稅票數
    額計154,285元，處5倍罰鍰計771,400元（計至百元，其中
    關於銷花不合格之罰鍰部份為671,425元）。原告不服，申
    請復查，未獲變更，提起訴願遭決定駁回，原告就關於銷花
    不合格所處之5倍罰鍰671,425元部份不服，循序起訴意旨略
    以：原告與台電公司簽訂配電外線工程承攬契約書工程總價
    為154,285,714元，依法應貼用印花稅154,285元，原告於送
    往檢查時貼用印花稅票162,000元，並經圖章銷花，顯然原
    告並無意違反印花稅法之相關規定，惟因黏貼時膠水沾黏，
    致未經註銷者20,000元，稅捐機關檢查時，並未告知有註銷
    不合規定者134,285元，稅捐機關指定之調查人員，尚不諳
    印花稅法，更何況原告，被告機關違背職務在先，又未讓原
    告補銷花在後，並重處5倍罰鍰，顯不適法；又被告並未於
    印花稅檢查前寄發輔導函，未於送檢時輔導自行檢查銷花是
    否適法，並予以補銷花；況財政部函釋以鉛筆銷花未合規定
    都可通知補銷花，何以本件不能通知補銷花；又原告於前1
    年度送檢時，未受告知銷花有瑕疵，以致於第2年送檢時，
    再次因銷花不全遭受重罰；此係因被告於執行職務行使公權
    力時之過失，使原告遭受損害，原告因不諳銷花程序，且被
    告未稟持愛心辦稅原則，一再對原告處以重罰，已使原告營
    運遭受雙重打擊，請判決如訴之聲明云云。
三、查貼用印花稅票，應由納稅義務人於每枚稅票與原件紙面騎
    縫處，加蓋圖章註銷之，個人得以簽名或劃押代替圖章。但
    稅票連綴，無從貼近原件紙面騎縫者，得以稅票之連綴處為
    騎縫註銷之，此為上揭印花稅法第10條所明定；卷查原告於
    90年6月27日與台電公司簽訂之工程合約書，工程總價款為
    154,285,714（未含稅），自應依上揭印花稅法之規定貼用
    印花稅票並按規定銷花，惟因原告貼用之印花稅票未經註銷
    或其貼用之印花稅票雖於稅票連綴處銷印，惟未於每枚印花
    稅票與原件紙面騎縫處，加蓋圖章註銷，致註銷不合規定，
    違反印花稅法第10條規定，經被告於92年9月2日查獲，此有
    系爭工程合約書及印花稅票貼用銷花等附原處分卷可稽；是
    被告以原告未依印花稅法第10條規定貼用印花稅票並按規定
    銷花，依印花稅法第24條第1項規定，處以最低度5倍之罰鍰
    ，並無不合。
四、原告雖以前情為爭執，並主張財政部72年9月14日台財稅字
    第36494號函釋意旨：「註銷不得以鉛筆劃線為之；印花稅
    票註銷之目的在防止重用，納稅義務人將已貼用印花稅票之
    應稅憑證，以鉛筆劃線銷花，因易擦拭，無法達成銷花效果
    ，應通知補行以圖章墨水筆，鋼筆或原子筆劃押註銷。」何
    以本件不能通知補銷花云云；惟查「人民違反法律上之義務
    而應受行政罰之行為，法律無特別規定時，雖不以出於故意
    為必要，仍須以過失為其責任條件。但應受行政罰之行為，
    僅須違反禁止規定或作為義務，而不以發生損害或危險為其
    要件者，推定為有過失，於行為人不能舉證證明自己無過失
    時，即應受處罰。」司法院釋字第275號解釋甚明；次查觀
    諸印花稅法並無稽徵機關於執行印花稅檢查或處罰前，應先
    輔導納稅義務人自行補貼、補報及補繳印花稅款之規定，且
    本件與上揭財政部72年9月14日函釋情形不同，要難以被告
    於處罰前未通知補銷花，即謂原裁罰處分於法有違；況原告
    既為營利事業，對於與其營業有關稅捐之法令規定，自有瞭
    解之必要，要難諉為不知；又輔導函之性質係為便民措施，
    尚非裁罰之法定要件，自不得以未接獲稽徵機關核發之輔導
    函或不知相關法令規定，作為免責之論據。況被告於執行本
    件印花稅檢查前，業以92年8月19日桃稅壢貳字第092050924
    3號函已明確通知原告，為查核印花稅業務需要，請其於92
    年8月26日攜帶合約書等資料至被告處查核印花稅，原告乃
    申請將印花稅檢查延至92年9月2日，有被告前揭92年8月19
    日桃稅壢貳字第0920509243號函及原告申請書附原處分卷可
    稽；原告於送檢時，已有充分之時間自行檢查銷花是否適法
    ，原告未能依上揭印花稅法之規定辦理銷花，尚難謂無過失
    ；至原告於之前年度因印花稅事件將相關資料送被告檢查審
    核時，被告是否儘速予以通知或處罰，與本件無涉，要難以
    前年度送檢時，未獲告知銷花有瑕疵，即謂被告不得就其他
    年度之違規事件予以處罰，原告主張之情，容非可採。
五、綜上所述，原告起訴論旨，容非可採。被告以原告違反印花
    稅法第10條規定，未按規定定銷花，爰依印花稅法第24條第
    1項規定，處以法定最低度5倍之罰鍰，並無違誤，復查及訴
    願決定遞予維持，亦無不合；原告訴請撤銷，為無理由，應
    予駁回。
六、兩造其餘主張陳述，於判決結果不生影響，無庸一一論列，
    併予敘明。
據上論結，本件原告之訴為無理由，爰依行政訴訟法第98條第3
項前段，判決如主文。
中    華    民    國    95    年    1    月    26     日
                  第六庭審判長法  官  林樹埔
                              法  官  曹瑞卿
                              法  官  許瑞助
上正本證明與原本無異。
如不服本判決，應於送達後20日內，向本院提出上訴狀並表明上
訴理由，如於本判決宣示後送達前提起上訴者，應於判決送達後
20日內補提上訴理由書（須按他造人數附繕本）。
中    華    民    國    95    年     1    月   26     日
                              書記官  吳芳靜


司法院資訊處製作；財團法人民間司法改革基金會備份。
